ACORDAO-COMPLETO-2541492

ACÓRDÃO 4271/2022 ATA 26/2022 - PRIMEIRA CÂMARA

VISTOS, relatados e discutidos estes autos de recurso de reconsideração interposto por Carlos Magno Ramos, ex-prefeito de Ouro Preto do Oeste/RO, em face do Acórdão 11484/2021-TCU-Primeira Câmara;
ACORDAM os Ministros do Tribunal de Contas da União, reunidos em sessão da 1ª Câmara, ante as razões expostas pelo Relator, em:
9.1. conhecer do recurso de reconsideração, consoante arts. 32, inciso I, e 33 da Lei 8.443/1992, para, no mérito, negar-lhe provimento; 
9.2. notificar o recorrente da presente deliberação.

Recurso de reconsideração interposto contra o Acórdão 11.484/2021-1ª Câmara que julgou irregulares as contas do responsável e lhe imputou débito, em razão de execução parcial de recursos repassados a município por meio de convênio celebrado com o então Ministério da Integração.

Primeira Câmara

Município de Ouro Preto do Oeste/RO.

3. Recorrente: Carlos Magno Ramos (XXX.470.506-XX).

13.1. Ministros presentes: Walton Alencar Rodrigues (Presidente), Benjamin Zymler, Vital do Rêgo (Relator) e Jorge Oliveira.
13.2. Ministro-Substituto presente: Weder de Oliveira.

VITAL DO RÊGO

Ministro-Substituto Weder de Oliveira.

Adoto como relatório a instrução do auditor da Serur (peça 122) , a qual contou com as anuências integrais do corpo dirigente daquela unidade técnica (peça 123) e do representante do MPTCU (peça 124) .
INTRODUÇÃO
1. Trata-se de recurso de reconsideração interposto por Carlos Magno Ramos, por meio do qual se insurge contra o Acórdão 11484/2021-TCU-Primeira Câmara, prolatado na sessão de julgamento do dia 24/8/2021-Telepresencial e inserto na Ata 30/2021-1ª Câmara (peça 90) . 
1.1. A deliberação recorrida apresenta o seguinte teor, transcrevendo-se em destaque os itens objeto do recurso de reconsideração:
VISTOS, relatados e discutidos estes autos de tomada de contas especial instaurada pelo extinto Ministério da Integração Nacional relativa ao convênio 1253/2001, que teve por objeto a construção de galerias de águas pluviais e de pavimentação em localidades do município Ouro Preto do Oeste/RO.
ACORDAM os ministros do Tribunal de Contas da União, reunidos em sessão da 1ª Câmara, diante das razões expostas pelo relator, em:
9.1. considerar revéis os responsáveis Achilles Tasso Brito Ferreira, João Robério Tavares Abílio e Nilton Valdir Locatelli, para todos os efeitos, dando-se prosseguimento ao processo, conforme o art. 12, § 3º, da Lei 8.443/1992;
9.2. acatar parcialmente as alegações de defesa apresentadas pelos responsáveis Carlos Magno Ramos, Almir dos Santos Ocampos, José Gentil, Maria Eugênia de Aquino e Sebastião Jander de Siqueira quanto à irregularidade referente à realização de serviços de drenagem sem a concomitante pavimentação;
9.3. arquivar o processo em relação à Welcon Incorporadora Imobiliária Ltda., Achilles Tasso Brito Ferreira, João Robério Tavares Abílio, Nilton Valdir Locatelli, sem julgamento de mérito, por ausência de constituição e desenvolvimento válido e regular do processo, com base no art. 212 do RI/TCU; 
9.4. rejeitar as alegações de defesa apresentadas por Carlos Magno Ramos em relação às irregularidades de inexecução de obras de drenagem e pavimentação prevista no convênio 1253/2001;
9.5. julgar regulares, nos termos dos arts. 1º, I, 16, I, da Lei 8.443/1992, c/c os arts. 17 e 23, I, da mesma lei, as contas dos responsáveis Almir dos Santos, José Gentil, Maria Eugênia de Aquino e Sebastião Jander de Siqueira, com expedição de quitação. 
9.6. julgar irregulares, com fundamento nos arts. 1º, I, e 16, III, "c", da Lei 8.443/1992 c/c os arts. 19 e 23, III, da mesma lei, e com arts. 1º, I, e 209, II e III, e 214, III, do RI/TCU, as contas do Sr. Carlos Magno Ramos e condená-lo ao pagamento da quantia abaixo especificada, com a fixação do prazo de 15 (quinze) dias, a contar da notificação, para que comprove, perante este Tribunal (art. 214, III, "a", do RI/TCU) , o recolhimento da dívida aos cofres do Tesouro Nacional, atualizada monetariamente e acrescida dos juros de mora, calculados a partir das datas discriminadas, até a data do recolhimento, na forma prevista na legislação em vigor:
	VALOR ORIGINAL (R$) 
	DATA DA OCORRÊNCIA

	388.528,08
	26/4/2004

9.7. autorizar, desde logo, se requerido, com fundamento no art. 26, da Lei 8.443/1992, c/c o art. 217, §§ 1º e 2º, do RI/TCU, o parcelamento das dívidas em até 36 parcelas, incidindo, sobre cada parcela, corrigida monetariamente, os correspondentes acréscimos legais, fixando-lhes o prazo de 15 (quinze)  dias, a contar do recebimento da notificação, para comprovar, perante o Tribunal, o recolhimento da primeira parcela, e de 30  (trinta)  dias, a contar da parcela anterior, para comprovar o recolhimento das demais parcelas, devendo incidir, sobre cada valor mensal, atualizado monetariamente, os juros de mora devidos, no caso do débito, na forma prevista na legislação em vigor, alertando o responsável de que a falta de comprovação do pagamento de qualquer parcela importará o vencimento antecipado do saldo devedor, nos termos do § 2º do art. 217, do Regimento Interno deste Tribunal; 
9.8. autorizar, desde logo, nos termos dos arts. 219, II, do RI/TCU e 28, II, da Lei 8.443/1992, a cobrança judicial das dívidas, caso não atendidas as notificações;
9.9. encaminhar cópia desta deliberação ao (à) chefe da Procuradoria da República do Estado de Rondônia, em cumprimento ao § 3º do art. 16 da Lei 8.443/1992;
9.10. enviar cópia deste acórdão ao Ministério do Desenvolvimento Regional e aos responsáveis, informando que o inteiro teor da presente deliberação, acompanhada do relatório e da proposta de deliberação que a fundamenta, estará disponível, no dia seguinte a sua oficialização, para a consulta no endereço www.tcu.gov.br/acordaos.
HISTÓRICO
2. Em exame tomada de contas especial (TCE) instaurada pelo então Ministério da Integração Nacional (MIN) , em desfavor do Sr. Carlos Magno Ramos, ex-prefeito de Ouro Preto do Oeste/RO, em razão da não comprovação de execução de parte das obras objeto do convênio 1253/2001 (Siafi 465122) : construção de galerias de águas pluviais e de pavimentação na municipalidade (peça 3) .
2.1 Conforme o Termo de Convênio 1253/2001, foram previstos R$ 1.549.099,32 para o objeto, dos quais R$ 1.400.000,00 seriam repassados pelo concedente e R$ 149.099,32 corresponderiam à contrapartida (peça 91, p. 1) . Os recursos federais foram repassados em duas parcelas - ordens bancárias 2002OB03379 e 2003OB901167 nos valores de R$ 800.000,00 e R$ 600.000,00, emitidas em 31/12/2002 (peça 13, p. 363) e 31/12/2003 (peça15, p. 274) . Os recursos foram creditados em conta específica em 3/1/2003 (peça 14, p. 234) e 7/1/2004 (peça 15, p. 184) .
2.2 O relatório do tomador de contas 14/2015, datado de 29/5/2015, referente à tomada de contas especial instaurada em 10/10/2014 (mais de nove anos após o envio da prestação de contas final) , quantificou o débito em R$ 827.517,36 e imputou ao Sr. Carlos Magno Ramos, ex-prefeito, considerando a não aprovação de parte das obras do convênio 1253/2001 (peça 5) .
2.3 Em junho de 2015, a Controladoria Regional da União em Rondônia (CGU/RO) emitiu o relatório, o certificado de auditoria e o parecer do dirigente do Órgão de Controle Interno 1225/2015, reconhecendo a irregularidade das contas do supracitado responsável, imputando-lhe o débito correspondentemente apurado, sendo dada ciência ao Ministro de Estado da Integração Nacional em 13/7/2015 (peças 6-9) . 
2.4 Já no âmbito deste Tribunal, em instrução inicial (peça 31) , a então Secex-RO concluiu, com base no Parecer Financeiro 169/2014 (peça 21, p. 222) que, dos R$ 1.561.690,59 aplicados na execução do Convênio, apenas R$ 634.038,98 teriam sido aprovados, equivalente à 40,60% do valor desembolsado. Além do Sr, Carlos Magno Ramos (ex-prefeito) , determinou a citação do Sr. Almir dos Santos Campos (engenheiro da Prefeitura de Ouro Preto do Oeste à época dos fatos) ; do Sr. José Gentil (engenheiro parecerista do MIN à época dos fatos) ; Maria Eugênia de Aquino (gerente de projetos do MIN à época dos fatos) ; Sebastião Jander de Siqueira (diretor do Departamento de Projetos e Obras Hídricas à época dos fatos) ; Achilles Tasso Brito Ferreira, João Robério Tavares Abílio e Nilton Valdir Locatelli  (membros da comissão de fiscalização de Obras de Ouro Preto do Oeste-RO na vigência do ajuste) ; Empresa GM Engenharia e Construções Ltda. (empresa executora das obras) - peças 31, p. 13-15 e peças 32 e 33.
2.5 Em manifestação definitiva, a Secex-TCE propôs acatar parcialmente as alegações de defesa apresentadas pelos responsáveis Carlos Magno Ramos, Almir dos Santos Ocampos, José Gentil, Maria Eugênia de Aquino e Sebastião Jander de Siqueira quanto à irregularidade referente à autoria, aprovação, autorização e emissão de parecer favorável ao projeto de engenharia prevendo a realização de serviços de drenagem sem a concomitante pavimentação, de modo a considerar elidido o débito referente a tal irregularidade, no valor original de R$ 497.749,51, e julgar regulares as contas do projetista e dos agentes do ministério concedente (peça 85, p. 23) . Em relação aos responsáveis Achilles Tasso Brito Ferreira, João Robério Tavares Abílio e Nilton Valdir Locatelli, foi proposta as suas revelias, visto que, após instados a se manifestarem, permaneceram silentes (peça 85, p. 23) . 
2.6 Em essência, a unidade instrutora propôs que as contas dos responsáveis Carlos Magno Ramos e da empresa Welcon Incorporadora Imobiliária Ltda., além daqueles gestores considerados revéis, fossem julgadas irregulares, com a imputação do débito e sem aplicação de multa tendo em vista a ocorrência da prescrição da pretensão punitiva (peça 85, p. 23-25 e peças 86 e 87) , o que foi encampado pelo parecer do MPTCU (peça 88) .
2.7 O Relator a quo, Ministro-Substituto Weder de Oliveira, anuiu parcialmente com a unidade instrutora, entendendo que, à exceção do Sr. Carlos Magno Ramos (ex-prefeito) , que foi notificado durante a fase interna da TCE, os demais responsáveis deveriam ter a suas contas arquivadas, em vista de prejuízo às defesas, em razão do longo lapso temporal entre os fatos ocorridos e a citação no âmbito do TCU. Nesse contexto, propôs rejeitar as alegações de defesa do ex-prefeito, julgar suas contas irregulares e aplicar o débito (peça 91, p. 6-7) , tendo sido acompanhado pelos demais Ministros da Colenda 1ª Câmara (peça 90) .
2.8 Irresignado, o Sr. Carlos Magno Ramos interpôs o presente recurso de reconsideração (peça 104) , que se fundamenta nas altercações que, adiante, passar-se-á a relatar.
EXAME DE ADMISSIBILIDADE
3. Reitera-se o exame preliminar de admissibilidade efetuado por esta unidade instrutora (peças 107 e 108) , ratificado pelo Ministro-Relator Vital do Rêgo (peça 115) , que concluiu pelo conhecimento do recurso de reconsideração acostado à peça 104, com fundamento nos artigos 32, inciso I, e 33 da Lei 8.443/1992, suspendendo-se os efeitos dos itens 9.2, 9.4, 9.6 e 9.8 do Acórdão 11484/2021-TCU-Primeira Câmara, em relação ao recorrente.
EXAME DE MÉRITO
4. Delimitação do recurso
4.1. Constitui objeto do presente exame responder se:
a) houve débito;
b) houve prescrição do débito.
Da responsabilidade do recorrente 
5. O Sr. Carlos Magno Ramos defende a ausência de dano ao erário. 
5.1 Sustenta a alegação acima com base nos seguintes argumentos:
a) as obras relativas ao Convênio 1253/2001 teriam sido realizadas na forma contratual e poderia existir margem a interpretações equivocadas diante das características do projeto que preveria a realização de obras de drenagem pluvial em vias onde não ocorreria, na mesma oportunidade, a pavimentação asfáltica da via (peça 104, p. 2) ;
b) assim, as obras de drenagem poderiam ter sido realizadas e não ter sido possível a sua visualização por se tratar de obra em vias que seriam posteriormente pavimentadas (peça 104, p. 2) ;
c) teria havido discrepâncias existentes em relatórios do próprio Ministério, uma vez que pareceres elaborados, a partir de vistorias in loco realizadas à época da conclusão das obras, teriam apontado a sua efetiva conclusão e manifestações, com base em vistorias realizadas alguns anos depois, teriam apontado a inexecução dos investimentos previstos (peça 104, p. 6) ; 
d) trouxe a seguinte transcrição do relatório do decisum (peça 104, p. 6) : 
Os serviços de drenagem realizados nas ruas Papa João XXIII, Migrantes/Epitácio Pessoa e Manoel Garrincha não puderam ser efetivamente confirmados. Contudo, fora informado que se encontravam aterrados, o que evidencia a falta de efetividade destas obras, motivo pelo qual fora glosado o valor total aplicado nestes trechos (peça 19, p. 70-80; peça 20, p. 22-42) .
[destaques e grifos do original]
e) a decisão vergastada teria reconhecido a argumentação de defesa, no sentido de que o próprio Ministério teria admitido obras de drenagem com apenas 30% das vias sendo objeto de asfaltamento concomitante (peça 104, p. 6) . 
	Análise
5.2 De início, as alegações não sustentam qualquer alteração da decisão vergastada. 
5.3 Primeiramente, não está aderente à realidade dos autos a alegação de que os relatórios do Ministério, exarados a partir de vistoria in loco realizada à época da conclusão das obras, concluíram pela realização dos investimentos nos termos previstos pelo contrato. Em que pese ter existido uma única manifestação que concluiu pela realização das intervenções (peça 15, p. 226-228) , o órgão repassador apontou, exaustivamente, a inexecução das obrigações em diversas ocasiões. 
5.4 Nesse sentido, cabe trazer apenas alguns exemplos: Parecer Técnico-ARQ-512-08 (peça 17, p. 138-140) ; Informação Financeira 129/2009 (peça 17, p. 156-158) ; Parecer Técnico-SEA 022/2009 (peça 18, p. 216-224) ; Informação Financeira 378/2009 (peça 18, p. 230-236) ; Parecer Técnico SEA 036/2010 (peça 19, p. 100-112) ; Informação Financeira 418/2010 (peça 19, p. 124-132) ; Parecer Técnico-SEA 053/2011 (peça 20, p. 22-50, 66-78) ; Parecer Financeiro 169/2014 (peça 21, p. 210-226) ; e o Parecer Financeiro 13/2015 (peça 21, p. 241-245) .
5.5 Quanto à alegação de que as obras poderiam ter sido executadas e não ser possível a sua visualização por se tratar de obra em via que seria posteriormente pavimentada, o recorrente, em nova oportunidade, não trouxe aos autos nenhuma evidência para comprovar a suposta realização das intervenções, de modo que alegações genéricas e desamparadas de qualquer suporte probatório não sustentam o afastamento de uma irregularidade ou de um dano. 
5.6 No mesmo sentido, cabe transcrever a seguinte passagem do voto condutor da decisão vergastada (peça 91, p. 6) :  
 (...) a Secex-TCE ressaltou que "os serviços não realizados ou realizados em quantitativo menor do que o previsto foram exaustivamente verificados em inspeções in loco realizadas em diferentes ocasiões pelo órgão repassador", bem como que "nessas inspeções foram feitas comparações entre os boletins de medição e as situações encontradas e verificadas presencialmente".
 (...) As fiscalizações in loco apontaram diversos trechos de drenagem verificados e realizados, tendo considerado parte deles inoperante em face da não realização de serviços de pavimentação
[grifos acrescidos]
5.7 Além disso, é incontroverso nos autos que as obras nas Ruas Marginal do Igarapé e Santos Dumond não tiveram qualquer intervenção, tendo a própria Prefeitura de Ouro Preto do Oeste/RO consignado tal fato em relatório técnico (peça 19, p. 76) . Cabe frisar que o recorrente foi beneficiado, uma vez que, em que pese as obras de drenagem na Rua Joana D'Arc não constar no plano de trabalho, foram consideradas (reduzindo o dano) , vez que atendiam os objetivos sociais propostos no Convênio 1253/2001 (peça 19, p. 70-80; peça 20, p. 22-42) . Do mesmo modo, considerou-se a parcela excedente dos serviços realizados na Rua Gonçalves Dias (peça 19, p. 70-80; peça 20, p. 22-42) . 
5.8 Similarmente, não socorre o responsável a alegação de que o decisum teria reconhecido que o Ministério teria admitido obras de drenagem com 30% das vias sendo objeto de asfaltamento concomitante. Isso porque a decisão vergastada utilizou este argumento para afastar débito de R$ 497.749,51 pela imprestabilidade das obras de drenagem que, mesmo realizadas, não foram objeto de pavimentação e perderam a sua utilidade. Todavia, tal linha argumentativa não afasta o fato de que outros serviços não foram executados ou foram realizados em quantitativo menor, conforme verificado em inspeções in loco realizadas em diferentes ocasiões pelo órgão repassador. 
5.9 Por todo o exposto, propõe-se rejeitar as presentes alegações. 
Da prescrição do débito  
6. Em que pese a prescrição não tenha sido objeto das razões recursais, a matéria será tratada por ser de ordem pública e por ter sido objeto do recente julgamento, pelo STF, do Recurso Extraordinário 636.886 (tema 899 da repercussão geral) .
6.1 No exame da prescrição, a Serur tem adotado os entendimentos detalhados na peça 121, que contém estudo e pronunciamentos anteriores da secretaria sobre o tema. Nessas manifestações estão desenvolvidas as seguintes premissas, que serão utilizadas no presente exame: 
a)  ao julgar o RE 636.886, o STF conferiu nova interpretação ao art. 37, § 5º, da Constituição Federal, fixando a tese de que "é prescritível a pretensão de ressarcimento ao erário fundada em decisão de Tribunal de Contas";
b)  as pretensões punitiva e de ressarcimento devem observar o mesmo regime na atividade de controle externo, dado o objetivo comum da prescrição, de fixar prazo para o Tribunal de Contas agir, para caracterizar o ilícito, identificar seu autor, dimensionar as consequências da conduta e impor as consequências legais, independentemente de tais consequências terem natureza punitiva ou ressarcitória;
c)  até que sobrevenha norma específica, entende-se que a prescrição das pretensões punitiva e de ressarcimento, no processo de controle externo, deve observar o regime Lei 9.873/1999, na linha dos recentes pronunciamentos do STF a respeito. Assim, sem prejuízo de se realizar o exame da prescrição também segundo o prazo decenal previsto no Código Civil, o critério adotado, na formulação da proposta de encaminhamento, será o da Lei 9.873/1999.  
Análise da prescrição segundo os critérios do Acórdão 1441/2016-TCU-Plenário
6.2 Primeiramente, cabe antecipar que o débito apurado prescreveu segundo os critérios estabelecidos pelo Acórdão 1441/2016-TCU-Plenário.	
6.3 Com efeito, a referida decisão estabeleceu o seguinte entendimento: (i) a pretensão punitiva do TCU subordina-se ao prazo geral de prescrição indicado no art. 205 do Código Civil (10 anos) e é contada a partir da data de ocorrência da irregularidade sancionada; (ii) o ato que ordenar a citação, a audiência ou oitiva da parte interrompe a prescrição; (iii) haverá suspensão da prescrição toda vez que o responsável apresentar elementos adicionais de defesa; (iv) a prescrição será aferida independentemente de alegação da parte; e (v) o entendimento do mencionado acórdão será aplicado de imediato aos processos novos e aos pendentes de decisão.
6.4 Nesse sentido, conforme a Portaria 292/2007, o prazo prescricional começou a correr em 10/6/2005, data da prestação de contas final do ajuste (peça 15, p. 310-403; peça 16; peça 17, 1-22) . 
6.5 Considerando que a citação foi determinada em setembro de 2017 pelo TCU (peça 33) , em prazo superior a dez anos, ocorreu, portanto, a prescrição pelos critérios do Acórdão 1441/2016-TCU-Plenário.
Análise da prescrição pelo regime da Lei 9.873/1999 
6.6 Conforme será demonstrado, não se deu a prescrição do dano com base na Lei 9.873/1999, vez que todas as interrupções do prazo se deram em prazo inferior a cinco anos. 
6.7 Primeiramente, o prazo prescricional começou a correr em 10/6/2005, data da prestação de contas final do ajuste (peça 15, p. 310-403; peça 16; peça 17, 1-22) . 
6.8 Em 26/5/2006, relatório de vistoria técnica do Ministério da Integração Nacional recomendou a não aceitação da execução física do Convênio (peça 17, p. 50-56) , o que acarretou a interrupção do prazo prescricional com base no art. 2º, II, da Lei 9.873/1999.
6.9 Em 9/1/2009, o Parecer Técnico-ARQ-512-08 recomendou glosa no valor de R$ 110.545,43 pela não execução dos serviços previstos no plano de trabalho (peça 17, p. 138-140) , acarretando interrupção do prazo prescricional (art. 2º, II, Lei 9.873/1999) .
6.10 Em 27/9/2011, o Parecer Técnico-SEA 53/2011 recomendou a aceitação parcial da execução física no valor de R$ 595.021,82 (peça 20, p. 22-50) , ensejado a interrupção do prazo prescricional com fundamento no art. 2º, II, da Lei 9.873/1999.    
6.11 Em 31/7/2014, Parecer Financeiro 169/2014 propôs a instauração de TCE em virtude da execução parcial do objeto do ajuste (peça 21, p. 210-224) , o que acarretou a interrupção do prazo prescricional com base no art. 2º, II, da Lei 9.873/1999.
6.12 Em 22/6/2015, o Relatório de Auditoria propôs a responsabilidade do Sr. Carlos Magno Ramos pelo débito (peça 6) , ensejando interrupção do prazo prescricional (art. 2º, II, Lei 9.873/1999) .
6.13 Em 18/9/2017, o responsável recebeu notificação de citação pelo TCU (peça 54) , o que acarretou a interrupção do prazo prescricional com base no art. 2º, I, da Lei 9.873/1999.
6.14 Em 24/8/2021, o Acórdão 11484/2021-TCU-Primeira Câmara (peça 90) confirmou o dano.
6.15 Portanto, conforme se depreende das datas grifadas, o feito não ficou paralisado por mais de cinco anos sem decisão entre uma interrupção de prazo e a seguinte, de modo que não houve a prescrição pelos critérios da Lei 9.873/1999. 
Conclusão sobre a prescrição
6.16 Por todo o exposto, o débito em análise prescreveu pelos critérios estabelecidos pelo Acórdão 1441/2016-TCU-Plenários, todavia, não prescreveu pelos previstos na Lei 9.873/1999. Dessa forma, entende-se que não houve a prescrição do dano.
CONCLUSÃO
7. Das análises anteriores, ante os elementos constantes destes autos, o contexto normativo e as diretrizes jurisprudenciais aplicáveis ao caso, conclui-se:
 (i) que houve o dano (itens 5.) ;
 (ii) não ter ocorrido a prescrição do débito (itens 6.) ;
7.1 Por todo o exposto, propõe-se a negativa de provimento ao recurso, visto que não foram carreados argumentos que possuam o condão de alterar a decisão vergastada. 
PROPOSTA DE ENCAMINHAMENTO
8. Ante ao exposto, submetem-se os autos à consideração superior, propondo-se, com fundamento nos arts 32, inciso I, e 33 da Lei 8.443/1992 e art. 285 do RI/TCU:
a) conhecer do recurso de reconsideração interposto e, no mérito, negar-lhe provimento;
b) informar ao recorrente e demais interessados do acórdão a ser proferido, destacando que o relatório e o voto que o fundamentam podem ser acessados por meio do endereço eletrônico www.tcu.gov.br/acordaos.
É o relatório.

Claudio Henrique Correa (987.089.456-91).

Procurador Marinus Eduardo De Vries Marsico.

RECURSO DE RECONSIDERAÇÃO EM TOMADA DE CONTAS ESPECIAL. CONHECIMENTO. ARGUMENTOS INSUFICIENTES PARA MODIFICAÇÃO DA DECISÃO RECORRIDA. NÃO PROVIMENTO. NOTIFICAÇÕES.

TOMADA DE CONTAS ESPECIAL (TCE)

Secretaria de Recursos (Serur).

Trata-se de recurso de reconsideração interposto por Carlos Magno Ramos contra o Acórdão 11484/2021-TCU-Primeira Câmara, que, entre outros, julgou irregulares as suas contas e imputou-lhe débito de R$ 388.528,08, a valores históricos, sem cominação de multa, em razão da ocorrência da prescrição da pretensão punitiva.
O presente processo de tomada de contas especial se originou de irregularidades constatadas no âmbito do convênio 1253/2001 (Siafi 465122) , celebrado entre a União, por meio do Ministério da Integração Nacional e o município de Ouro Preto do Oeste/RO, cujo objeto era a construção de galerias de águas pluviais e a pavimentação de vias daquela municipalidade. 
O ajuste celebrado entre o município e o Ministério da Integração Nacional totalizou R$ 1.549.099,32, dos quais R$ 1.400.000,00 foram repassados pelo concedente, e R$ 149.099,32 corresponderam à contrapartida aportada pelo convenente. Os recursos federais foram repassados em duas parcelas, nos valores de R$ 800.000,00 e R$ 600.000,00, por meio de ordens bancárias emitidas em 31/12/2002 e 31/12/2003.
 O julgamento pela irregularidade das contas e a condenação do recorrente em débito decorreram da não comprovação de execução de parte das obras objeto do convênio 1253/2001 (Siafi 465122) , incluindo trechos de obras de drenagem de águas pluviais que não foram complementadas com a correspondente pavimentação asfáltica, acarretando a imprestabilidade desses serviços.
Em resumo, o recorrente alega que os recursos repassados ao município de Ouro Preto do Oeste/RO foram regularmente aplicados e que, portanto, o débito a ele imputado é inexistente, considerando, principalmente, que:
seria inviável visualizar a execução das obras de drenagem por se tratar de obra que foi posteriormente pavimentada; e
os relatórios de visita in loco, realizados à época da conclusão das obras, manifestaram-se pela realização dos serviços conforme previsto nos termos do convênio 1253/2001.
A unidade técnica propõe rejeitar os argumentos apresentados pelo recorrente e manter os termos da decisão guerreada, ao que anuiu o representante do MPTCU.
Feita essa breve síntese, passo a decidir.
Adoto como razões de decidir as análises e as conclusões alvitradas pela instrução da Serur, com os acréscimos que faço a seguir.
Reitero o teor do Despacho de peça 115 para conhecer do presente recurso de reconsideração em face da observância dos requisitos de admissão tratados nos arts. 32, inciso I, e 33 da Lei 8.443/1992, c/c o art. 285 do RITCU.
Preliminarmente, trato da análise das prescrições ressarcitória e punitiva, por ser matéria de ordem pública. 
Quanto a esse tema, a análise desenvolvida pela Serur indica a ocorrência da prescrição das pretensões ressarcitória e punitiva, com base no Acórdão 1441/2016-TCU-Plenário, que se serve do prazo geral de dez anos previsto no Código Civil. 
Entretanto, sob o critério da Lei 9.873/1999, a unidade técnica concluiu pela inocorrência da prescrição do dano (pretensão ressarcitória) , uma vez que não houve o transcurso de mais de cinco anos entre os atos destinados a apurar as irregularidades apontadas, em linha com a hipótese de interrupção da prescrição constante do inciso II do art. 2º da Lei 9.873/1999.
Não obstante o denodo da argumentação da unidade instrutiva, em respeito ao princípio da colegialidade, reforço minha posição de que os ressarcimentos de débitos buscados pelo Tribunal são imprescritíveis, nos termos da Súmula TCU 282, e que a prescrição da pretensão punitiva ainda se encontra regida pelo Acórdão 1441/2016-TCU-Plenário, até que esta Corte de Contas se pronuncie em definitivo acerca do tema, com base nos resultados apresentados pelo grupo técnico de trabalho conforme restou decidido no subitem 9.8 do Acórdão 459/2022-TCU-Plenário.
Quanto aos argumentos apresentados pelo recorrente, entendo, em linha com os pareceres precedentes, que não são aptos a reformar a decisão vergastada, pois não são acompanhados de evidências que os comprovem e não condizem com o teor dos documentos acostados aos autos. 
Destaco que apenas um documento carreado aos presentes autos (peça 15, p.226 a 228) não apontou irregularidades, enquanto outros nove (peças 17 a 21) , entre pareceres e informações financeiras, apresentaram manifestações no sentido de que parte da execução das obras restou não comprovada.
Portanto, as alegações recursais apresentadas pelo responsável, desprovidas de qualquer documentação comprobatória, não merecem ser acolhidas, razão pela qual a decisão recorrida deve ser mantida.
	Diante de todo o exposto, acolhendo os pareceres prévios, voto para que seja adotada a deliberação que ora submeto a este Colegiado.
 
TCU, Sala das Sessões, em 2 de agosto de 2022.
Ministro VITAL DO RÊGO 
Relator